【裁判字號】    99,消債更,191
【裁判日期】    991231
【裁判案由】    更生事件
【裁判全文】
臺灣臺南地方法院民事裁定           99年度消債更字第191號
聲  請  人  劉鎰任
即  債務人
上列當事人因消費者債務清理事件聲請更生，本院裁定如下：
    主  文
聲請駁回。
聲請費用新臺幣壹仟元由聲請人負擔。
    理  由
一、聲請意旨略以：聲請人對金融機構因消費借貸而負擔債務，
    前於消費者債務清理條例施行後，曾向最大債權金融機構萬
    泰商業銀行股份有限公司（下稱萬泰銀行）請求協商，而協
    商不成立。茲因聲請人目前任職於志鋼金屬股份有限公司（
    下稱志鋼公司），每月薪資為新臺幣（下同）19,280元，每
    月除生活費用外，尚應負擔房屋租金6,500 元、子女劉桂華
    之教育及扶養費6,500 元，而有不能清償債務之情事。為此
    ，爰依消費者債務清理條例之規定，聲請更生等語。
二、按債務人不能清償債務或有不能清償之虞者，得依本條例所
    定更生或清算程序，清理其債務，消費者債務清理條例第3
    條定有明文。又聲請更生或清算不合程式或不備其他要件者
    ，法院應以裁定駁回之，但其情形可以補正者，法院應定期
    間先命補正，復為同條例第8 條所明定。衡諸債之關係，係
    以當事人間之信賴關係為基礎，為社會經濟組織之重要支柱
    ，故當事人於以法律行為追求自己之利益之際，亦應顧及對
    方之利益，並考量債權債務在社會上之作用，本於誠實及信
    用之原則，行使債權及履行債務。是對於已陷入經濟上困境
    之消費者，若任其於惡性循環之債務窘境中生存，將衍生嚴
    重之社會問題，難以維持安定之社會經濟秩序，故為兼顧債
    權人、債務人雙方之利益，對陷於經濟上困境之消費者，固
    應允其於消費者債務清理條例施行後，得選擇以重建型之更
    生程序或清算型之清算程序清理其債務，藉以妥適調整債務
    人與債權人及其他利害關係人間之權利義務關係，保障債權
    人獲得公平受償，並謀求消費者經濟生活之重建復甦機會。
    惟若債務人履行債務並無困難，僅係為圖謀減免債務，而不
    為債務之履行，即有違債權契約為誠信契約之本旨，而不能
    准許其更生或清算之聲請。
三、經查：
  (一)聲請人前於消費者債務清理條例施行後，曾在99年10月間向
    最大債權金融機構萬泰銀行請求協商，萬泰銀行提出120 期
    ，每月清償3,581 元之清償方案，嗣因聲請人表示無力清償
    ，萬泰銀行認為聲請人未能接受顯足以負擔之還款方案，而
    通知聲請人協商不成立之事實，有萬泰銀行民事更生陳報狀
    及該狀所附之前置協商申請書等影本及聲請人提出之前置協
    商不成立通知書各1 份在卷可稽（參見本院卷第34頁、第36
    頁、第109 頁）。
  (二)聲請人雖主張目前任職於志鋼公司，每月薪資為19,280元，
    每月除生活費用外，尚應負擔房屋租金6,500 元、子女劉桂
    華之教育及扶養費6,500 元，而有不能清償債務之情事等語
    。惟查：
    1.聲請人自99年6 月1 日起任職於志鋼公司，於99年6 月至
      11月之薪資所得分別為15,158元、19,350元、18,705元、
      18,705元、19,995元、21,626元，有志鋼公司99年12月16
      日志鋼字第0991216001號函及該函所附之原告99年6 月至
      99年11月之薪資單各1 份在卷可參（參見本院卷第30頁至
      第33頁），又因原告於99年6 月之工作日數僅有23日4小
      時，此觀之原告99年6 月薪資單之記載自明（參見本院卷
      第31頁），工作日數較少，較不能正確反映其薪資狀況，
      本院認應以原告於99年7 月至11月之薪資，據以計算原告
      每月平均之薪資，較與允洽。經以原告於99年7 月至11月
      之薪資計算結果，原告每月平均之薪資應為19,676元【計
      算式：（19,350＋18,705＋18,705＋19,995＋21,626）÷
      5 ＝19,676，小數點以下四捨五入】。
    2.按消費者債務清理條例立法目的係為使不幸陷入經濟困境
      之人得以清理債務、重建生活，並在清理債務過程中能適
      度保有符合人性尊嚴之最低基本生活所需，而非維持債務
      人過去慣常之寬裕生活型態，否則非僅有悖於消費者債務
      清理條例之意旨，更係將債務人因個人浪費或財務管理失
      控之風險不當轉嫁予金融機構負擔，顯非公允。故為妥適
      調整債務人與債權人及其他利害關係人間之權利義務關係
      ，保障債權人獲得公平受償，並謀求消費者經濟生活之重
      建復甦機會，法院對於債務人每月必要之生活費用，自不
      可僅以債務人主張之數額為斷，而應酌採政府所定最低生
      活費作為裁量標準，方屬允洽。準此，本院審酌聲請人居
      住於臺南市，有個人基本資料查詢結果1 份在卷可按（參
      見本院卷第14頁），參酌內政部公告之98年度臺灣省低收
      入戶最低生活費為每人每月9,829 元，認聲請人每月必要
      生活費用應為9,829 元，始為合理。又內政部公布之前開
      低收入戶最低生活費乃由中央、直轄市主管機關參照中央
      主計機關所公布當地區最近1 年平均每人消費支出60% 定
      之，此參諸社會救助法第4 條第2 項之規定自明；而中央
      主計機關所公布當地區最近1 年平均每人消費支出，乃依
      據各縣市轄區內之民生消費型態、經濟繁榮情狀及縣市居
      民之所得收入等各項數據所統計出之消費支出金額，於統
      計時，業已計入平均每人之食品、飲料、菸草支出、衣著
      、鞋襪類支出、房地租、水費、燃料及燈光支出、家庭器
      具、設備及家事管理支出、醫療及保健支出、運輸交通及
      通訊支出、娛樂消遣及教育文化服務支出及什項支出，自
      不應於聲請人每月應支出之必要生活費用外，另行計入房
      屋租金及水費、電費、通訊等費用之支出，附此敘明。
    3.次按，直系血親相互間，互負扶養之義務；負扶養義務者
      有數人而其親等同一時，應各依其經濟能力，分擔義務；
      父母對於未成年子女之扶養義務，不因結婚經撤銷或離婚
      而受影響；受扶養權利者，以不能維持生活而無謀生能力
      者為限；前項無謀生能力之限制，於直系血親尊親屬，不
      適用之；扶養之程度，應按受扶養權利者之需要與負扶養
      義務者之經濟能力及身分定之。此參之民法第1114條第1
      款、第1115條第3 項、第1116條之2 、第1117條第1 項、
      第2 項、第1119條分別定有明文。查，聲請人之子女劉桂
      華，為91年7 月1 日出生，尚未成年，現住於臺南市，有
      全戶戶籍資料查詢結果1 份在卷可按（參見本院卷第52頁
      ），堪認不能維持生活而無謀生能力，應有受聲請人扶養
      之權利。本院審酌聲請人之子女劉桂華，住於臺南市，已
      如前述，對其負扶養義務之人，除聲請人外，尚有聲請人
      之前配偶張儷瓊；而聲請人尚有積欠債務，聲請人之前配
      偶張儷瓊於97、98年度之薪資所得均為207,360 元，有本
      院依職權調取之稅務電子閘門財產所得調件明細表1 份在
      卷足據（參見本院卷第55頁、第56頁）；斟酌聲請人及其
      前配偶張儷瓊應僅能提供子女劉桂華與低收入戶最低生活
      費相當之扶養程度；參酌行政院內政部所公布98年度臺灣
      省低收入戶最低生活費為每人每月9,829 元，財政部公布
      之98年度扶養親屬免稅額為82,000元，及聲請人之子女劉
      桂華年紀尚幼，乃依附父母生活，需要應較成年人為低，
      例如菸草支出、房地租、家庭器具、設備及家事管理支出
      、通訊支出等費用，均非未成年子女必要支出之費用等一
      切情狀，認聲請人之子女劉桂華每月之扶養費以6,800 元
      為適當；復考量聲請人及其前配偶張儷瓊之經濟能力，本
      院認聲請人與其其前配偶張儷瓊應各負擔扶養義務二分之
      一，始為允洽。準此，聲請人每月應負擔其子女劉桂華之
      扶養費應為3,400 元（計算式：6,800 ÷2 ＝3,400 ，小
      數點以上四捨五入）。又因前開扶養費已含保護、教養子
      女所需之各項支出，自不應於聲請人每月應負擔子女劉桂
      華之扶養費外，另行計入聲請人所應負擔子女劉桂華之教
      育費。從而，聲請人主張每月應負擔其子女劉桂華之教育
      及扶養費6,500 元，並無足取。
    4.復按，現代社會經濟之本質乃以貨幣為媒介之「信用經濟
      」型態，交易者藉由債權債務之建立實現商品交換或金融
      交易，使市場經濟活絡並不斷拓展其廣度及深度。如欲評
      估債務人是否不能清償債務或有不能清償之虞，自應綜合
      債務人之債務總額、債務人之年齡、工作能力、債務人未
      來可能獲得之勞務報酬、財產，以為判斷。本件以聲請人
      每月平均薪資19,676元，扣除聲請人每月所應支出之必要
      費用13,229元（計算式：9,829 ＋3,400 ＝13,229），尚
      有6,447 元（計算式：19,676－13,229＝6,447 ），應有
      能力負擔萬泰銀行所提出每月清償3,581 元，分120 期之
      清償方案，實難認聲請人對於萬泰銀行提出之上開清償方
      案，有何不能清償債務或有不能清償債務之虞之情事。聲
      請人主張其有不能清償債務之情事，自不足採。
四、綜上所陳，本件聲請人既無不能清償債務或有不能清償之虞
    之情事，其聲請之更生之要件即有不備，且其情形又屬無從
    補正，揆之前揭規定，自應駁回其更生之聲請。
五、依消費者債務清理條例第8 條、第15條，民事訴訟法第78條
    ，裁定如主文。
中    華    民    國    99    年    12    月    31    日
                  民事第三庭  法  官  伍逸康
以上正本係照原本作成。
如對本裁定抗告須於裁定送達後10日內向本院提出抗告狀，並繳
納抗告費新臺幣1,000元。
中    華    民    國    99    年    12    月    31    日
                              書記官  盧昱蓁

司法院資訊處製作；財團法人民間司法改革基金會備份。
